【裁判字號】    98,交聲,118
【裁判日期】    980710
【裁判案由】    違反道路交通管理處罰條例聲明異議
【裁判全文】
臺灣花蓮地方法院交通事件裁定          98年度交聲字第118號
原處分機關  交通部公路總局臺北區監理所花蓮監理站
異  議  人
即受處分人  甲○○
上列受處分人因違反道路交通管理處罰條例案件，對於交通部公
路總局臺北區監理所花蓮監理站98年4月1日所為之裁決處分（處
分案號：花監違字第裁44-P00000000號）聲明異議，本院裁定如
下：
    主  文
原處分關於罰鍰及吊扣駕駛執照十二個月部分撤銷。
上開撤銷部分甲○○吊扣小型車普通駕駛執照十二個月；罰鍰部
分，不罰。
    理  由
一、原處分意旨略以：異議人即受處分人（以下稱異議人）甲○
    ○於民國97年12月10日21時35分許，飲酒後駕駛車牌號碼L3
    -3337號自用小客車，行經省道臺9線244.4 公里處肇事，經
    警送醫抽血後換算呼氣酒精濃度達每公升1.14毫克，為警以
    異議人有違反道路交通管理處罰條例第35條第1項第1款之行
    為當場舉發。案移原處分機關，認異議人違規事實明確，乃
    依道路交通管理處罰條例第35條第1項第1款之規定，裁處異
    議人罰鍰新臺幣49,500元並吊扣駕駛執照12個月及施以道安
    講習。
二、異議意旨略以：異議人確有前揭酒後駕駛自用小客車之行為
    ，惟原處分機關竟裁處異議人吊扣職業聯結車駕照12個月有
    違常理，並影響異議人之生計，且同一酒後駕車違規行為業
    經臺灣花蓮地方法院檢察署檢察官以98 年度偵字第850號緩
    起訴處分1 年，並命異議人應自收受檢察官執行緩起訴處分
    命令通知書之日起3 個月內向基督教門諾附設花蓮縣私立善
    牧中心支付新臺幣55,000元，但原處分機關竟仍裁處異議人
    罰鍰，有違行政罰法第26條第1 項所規定之「一事不二罰」
    原則，爰依法聲明異議，請求撤銷關於吊扣職業聯結車駕駛
    執照12個月及罰鍰之處分等語。
三、按汽車駕駛人飲用酒類後其吐氣所含酒精濃度超過每公升0.
    25毫克者，不得駕車；汽車駕駛人，駕駛汽車經測試檢定有
    酒精濃度超過規定標準者，處新臺幣15,000元以上60,000元
    以下罰鍰，並當場移置保管其車輛及吊扣其駕駛執照1 年，
    道路交通安全規則第114條第2款及道路交通管理處罰條例第
    35條第1項第1款分別定有明文。經查：
    (一)本件異議人於上開時、地酒後駕駛上開自小客車肇事，經
      警換算測得酒精濃度為1.14MG/L等情，為異議人所自承，
      並有花蓮縣警察局花警交字第P00000000 號舉發違反道路
      交通管理事件通知單1份附卷可稽，自堪憑採。
    (二)按97年12月14日修正、95年3月1日施行前之道路交通管理
      處罰條例第68條固規定：「汽車駕駛人，因違反本條例及
      道路交通安全規則之規定，受吊扣或吊銷駕駛執照時，吊
      扣或吊銷其持有各級車類之駕駛執照」，惟修正後業已刪
      除「吊扣」之規定，改為「汽車駕駛人，因違反本條例及
      道路交通安全規則之規定，受吊銷駕駛執照處分時，吊銷
      其持有各級車類之駕駛執照」，其修正理由乃係因舊法將
      違法或違規駕駛人所持有各級車類之駕駛執照一併吊扣，
      失之過苛，影響人民工作及生活甚鉅，故依修正後之該條
      規定，受吊扣駕駛執照處分時，僅能吊扣違規當時所駕車
      類之駕駛執照，不再吊扣其持有各級車類之駕駛執照，僅
      於受吊銷駕駛執照處分時，始吊銷其持有各級車類之駕駛
      執照。
    (三)又依道路交通安全規則第61條第1項第1款規定，汽車駕駛
      人取得高一級車類之駕駛資格者，應換發駕駛執照，並准
      其駕駛較低等級車類之車輛，已領有聯結車駕駛執照者，
      得駕駛大客車、大貨車、代用大客車、大客貨兩用車、曳
      引車、小型車、輕型腳踏車。本件異議人領有較高等級之
      職業聯結車駕照（見卷附之證號查詢汽車駕駛人資料），
      本可直接允許其得駕駛自用小客車，異議人於酒駕違規時
      自非「無照駕駛」情形。又本件異議人因目前道路交通安
      全規則規定採一人一照制而無較低等級車類之小型車普通
      駕駛執照可供吊扣，然行政行為採取方法所造成之損害，
      不得與所與達成目的之利益顯失均衡，則在本件異議人無
      小型車普通駕駛執照可供吊扣之情形下，逕吊扣其職業聯
      結車駕駛執照，雖可達成禁止異議人繼續酒後駕駛之行政
      目的，然亦同時造成剝奪異議人駕駛其他各類車輛之結果
      ，所造成之損害與所欲達成目的之利益，顯然失衡，復與
      前揭道路交通管理處罰條例第68條之修正意旨不符，有違
      法律保留原則，尚難認合法。至上開因採取一人一照原則
      ，導致越級駕駛人違規酒駕時，受有無須吊扣駕駛執照之
      利益，然此關於駕駛執照管理所衍生之執行困難或法規漏
      洞，不得據此即擴張解釋，於駕駛人無較低等級駕駛執照
      可供吊扣時，即率爾代以吊扣其所領有之較高等級駕駛執
      照，而將不利益歸諸異議人。再者，行政行為之內容應明
      確，為行政程序法第5 條所明定，其係指任何行政行為應
      明確而可得預見，以維護法安定，行政行為具備明確性，
      人民得合理預測其作用內容，明瞭其權利義務範圍，而可
      規劃安排個人自我生活與發展，而不至於遭受到無法預測
      之損害，始符合憲法法治國原則之基本立國精神。原處分
      機關之裁決書僅記載吊扣行為人駕駛執照12個月，究指何
      種車類級之駕駛執照，尚欠完臻、明確，亦顯違反行政程
      序法明確性原則而有未洽。
    (四)汽車駕駛人飲用酒類，駕駛汽車經測試檢定酒精濃度超過
      規定標準應吊扣其駕駛執照1 年，既為上開道路交通管理
      處罰條例第35條第1項第1款所明定，亦不得因同條例第68
      條已有修正，難以執行，而不依同條例第35條第1項第1款
      為吊扣駕駛執照之處罰，至於監理機關於一人一照之情形
      下，應如何在異議人僅有一張較高等級駕駛執照之情形下
      執行吊扣較低等級之駕駛執照，自屬監理機關執行技術面
      問題，應在執法技術上設法予以解決，尚不得以此而擴張
      解釋為可逕行吊扣其所領有之較高級駕駛執照。
    (五)又行政罰法第26條第1 項規定：「一行為同時觸犯刑事法
      律及違反行政法上義務規定者，依刑事法律處罰之。但其
      行為應處以其他種類行政罰或得沒入之物，而未經法院宣
      告沒收者，亦得裁處之。」究其立法目的，一行為同時觸
      犯刑事法律及違反行政法上義務規定時，由於刑罰與行政
      罰同屬對不法行為之制裁，而刑罰之懲罰作用較強，故依
      刑事法律處罰，即足資警惕，實無一事二罰再處行政罰之
      必要，且刑事法律處罰，由法院依法定程式為之，較符合
      正當法律秩序，應予優先適用，但罰鍰以外之沒入或其他
      種類行政罰，因兼具維護公共秩序之作用，為達行政目的
      ，行政機關仍得併予裁處。於酒後駕車經檢察官為緩起訴
      處分，並命被告向公益團體捐款之情形，被告履行檢察官
      為緩起訴處分命令之捐款條件，此等命令名義上雖非刑罰
      ，但仍是一種特殊的處遇措施，造成被告之財產減少，性
      質上亦屬干預人民自由之處分，與刑事制裁無異，實質上
      為刑事處罰。故檢察官為緩起訴處分並命向公益團體捐款
      者，其捐款解釋上，亦屬道路交通管理處罰條例第35條第
      8 項所規定之罰金，監理機關除有緩起訴處分所附帶之捐
      款金額未達最低罰鍰基準之情形，應命補繳不足部分外，
      即不應再予裁罰。查本件異議人同一飲酒駕車之行為，因
      同時觸犯刑法第185條之3之公共危險罪，業經臺灣花蓮地
      方法院檢察署檢察官於98年3月23日以98年度偵字第850號
      緩起訴處分，於98年3月26日確定在案，緩起訴期間為1年
      ，異議人並已依緩起訴處分向基督教門諾附設花蓮縣私立
      善牧中心支付新臺幣55,000元整，有臺灣花蓮地方法院檢
      察署檢察官執行緩起訴處分命令通知書、繳納收據影本、
      臺灣高等法院被告前案紀錄表各1 份在卷可稽。則本件異
      議人既已履行緩起訴處分附帶之支付金額，且該金額亦已
      逾原應處罰鍰金額，原處分即不應再為罰鍰處分。
    (六)綜上，原處分機關未審酌新修正法律之規定，逕對異議人
      裁處吊扣職業聯結車駕駛執照12個月之處分；又本件異議
      人業已履行緩起訴處分所附帶支付一定金額，且支付金額
      業逾原處分所諭裁罰金額，基於一事不二罰之規定，即毋
      庸再行處予罰鍰，原處分就此於法均有未合，異議人據以
      異議均有理由，自應由本院將此部份之處分撤銷，改諭知
      為吊扣異議人小型車普通駕駛執照12個月，並就罰鍰部分
      諭知不罰，以資適法。至於原處分裁處異議人施以道路交
      通安全講習部份，核屬適法，異議人對此亦無爭執，為異
      議人供述在卷，參酌前述道路交通案件處理辦法第20條規
      定，本院即毋庸就上開道路交通安全講習部分予以審酌，
      附此敘明。
四、據上論斷，依道路交通案件處理辦法第20條，裁定如主文。
中    華    民    國    98    年     7    月    10    日
                  交通法庭      法  官  林恒祺
上列正本證明與原本無異。
如對本裁定不服，應於送達後5 日內，向本院提出抗告狀（應抄
附繕本）。
中    華    民    國    98    年    7     月    10    日
                               書記官


司法院資訊處製作；財團法人民間司法改革基金會備份。
